臺灣高等法院刑事裁定
109年度抗字第1605號
抗  告  人  
即  受刑人  蔡武穎


                    （現於法務部○○○○○○○○○○○執行）
上列抗告人即受刑人因聲請定應執行刑案件，不服臺灣臺北地方
法院中華民國109年9月2日裁定（109年度聲字第1620號），提起
抗告，本院裁定如下：
    主  文
抗告駁回。                                              
    理  由
一、原裁定意旨略以：抗告人即受刑人蔡武穎（下稱抗告人）因
    犯如原裁定附表所示之罪，經原審法院、本院、臺灣新北地
    方法院先後判處如原裁定附表所示之刑確定，有各該判決及
    本院被告前案紀錄表在卷可憑。又抗告人所犯如原裁定附表
    編號1、3至5所示之罪所處之刑均得易科罰金，附表編號2、
    6至7所示之罪所處之刑則不得易科罰金，核屬刑法第50條第
    1項但書第1款情形，依同條第2項規定，須經受刑人請求檢
    察官聲請定應執行刑者，始得全部依第51條規定合併定其應
    執行之刑。查，抗告人業已請求檢察官就原裁定附表所示各
    罪聲請合併定其應執行之刑，有抗告人簽署之是否聲請定應
    執行刑調查表在卷可稽，則檢察官就原裁定附表所示各罪所
    處之刑，聲請最後事實審之原審法院定其應執行之刑，經審
    核認其聲請為正當，應予准許。爰審酌抗告人所犯除原裁定
    附表編號2為販賣第二級毒品未遂罪外，其餘均為施用第一
    或第二級毒品之相同類型犯罪，責任非難重複之程度較高，
    並考量販賣第二級毒品與施用毒品之罪質差異，施用毒品係
    屬成癮性之病患型犯罪而戕害個人身心健康，對於危害社會
    法益之效應固然非重，惟其陸續犯前揭施用毒品罪，足徵其
    毒癮之重，考量對於施用毒品犯罪之處罰，係側重在透過相
    當期間之徒刑，藉以助其隔離毒品、戒除依賴，以達矯治之
    必要，以及各罪之犯罪時間橫跨民國106年1月至107年8月間
    、罪數所反應之受刑人人格特性、對法益侵害之加重效應，
    暨刑罰經濟與罪責相當原則，並衡以各罪之原定刑期、定應
    執行刑之外部性界限及內部性界限等各節為整體非難之評價
    ，裁定抗告人所犯如原裁定附表所示各罪所處之刑，應執行
    有期徒刑4年4月，且無庸再為易科罰金折算標準之記載等語
    。
二、抗告意旨略以：（一）量刑及數罪併罰定應執行刑之輕重，
    固屬事實審法院得依職權自由裁量之事項。然法律上屬於自
    由裁量之事項，並非概無法律性之拘束。自由裁量係於法律
    一定之外部性界限内（以定執行刑言，即不得違反刑法第51
    條之規定）使法官具體選擇以為適當之處理；因此在裁量時
    ，必須符合所適用之法規之目的。更進一步言，須受法律秩
    序之理念所指導，此亦即所謂之自由裁量之内部性界限。關
    於定應執行之刑，既屬自由裁量之範圍，其應受此項内部性
    界限之拘束，應屬當然。（二）數罪併罰定應執行刑之裁量
    ，其依刑法第51條第5款是執行刑者，宜注意刑罰邊際效應
    隨刑期而遞減及行為人所生痛苦程度隨刑期而遞增之情形，
    考量行為人復歸社會之可能性，妥適定執行刑。除不得違反
    刑法第51條之外部界限外，尤應謹守法律内部性界限，以達
    刑罰經濟及恤刑之目的。倘違背上開定執行刑内部界限而濫
    用其裁量，仍非適法。（三）量刑之輕重，固屬事實審法院
    得依職權自由裁量之事項，惟並非概無法律上之限制，仍應
    受比例原則及公平原則之限制。數罪併罰有二裁判以上宣告
    多數有期徒刑者，依刑法第53條、第51條第5款之規定係採
    「限制加重原則」規範執行刑之法定範圍，為其定刑之外部
    界限。乃因一律將宣告刑累計執行，刑責恐將偏重而過苛，
    不符現代刑事政策及刑罰之社會功能，而有必要透過定應執
    行刑程序，授權法官對被告本身及所犯各罪為總檢視，進行
    充分而不過度之評價，以妥適調整之。又刑法第57條之規定
    ，係針對個別犯罪之科刑裁量，明定刑罰原則以及尤應審酌
    之各款事項，以為矯正科刑輕重之標準；至數罪併罰定應執
    行刑之裁量標準，法無明文，然其裁量仍應兼衡罪責相當及
    特別預防之刑罰目的，具體審酌整體犯罪過程之各罪關係（
    例如各行為彼此間之關聯性《數罪間時間、空間、法益之異
    同性》、所侵害法益之專屬性或同一性、數罪對法益侵害之
    加重效應等）及罪數所反應行為人人格及犯罪傾向等情狀綜
    合判斷，為妥適之裁量，仍有比例原則及公平原則之拘束。
    （四）實務上學者論著亦有主張在累進遞減的原則上，數罪
    併罰時具體審酌整體犯罪過程之各罪關係，宜予各刑相加後
    酌減三分之一以上。(黃榮堅教授「數罪併罰量刑模式構想
    」，月旦法學雜誌第123期）（五）再者，蔡英文總統前於1
    05年11月28日主持執政決策協調會議時亦宣示，對於毒品成
    癮者應視為「病人」，不能僅單以定罪和處罰的方式對待之
    。且毒品成癮者主要是以戕害自身健康為主，對他人法益未
    產生實質上的侵害，然而在數罪併罰上所定應執行之刑期，
    通常只酌減幾個月而已，與其他犯罪行為比較，施用毒品的
    刑期反而常常較長，足見數罪併罰所施恩典，對於毒品成癮
    者已嚴重失衡且有違公平比例原則。（六）综上所述，我國
    刑法兼具報應主義及預防主義之雙重目的，故於量刑之時，
    倘依抗告人之行為情狀處以適當徒刑，即足懲儆，並可達防
    衛社會者，自非不可依客觀犯行與主觀惡性兩者加以考量其
    情狀，要難僅以行為人犯罪次數作為定其應執行之刑期惟一
    標準。是以應考量行為人犯罪時間的密接性及個人情狀，定
    其應執行刑期，始較符公平比例原則。（七）懇請能給予抗
    告人公平公正裁定，充分考量抗告人所請，讓抗告人有再一
    次悔過向上、改過自新的機會，重新量刑，給予最有利於抗
    告人之裁定，俾便抗告人早日重返社會、重新作人等語。
三、按裁判確定前犯數罪者，併合處罰之。數罪併罰，分別宣告
    多數有期徒刑者，於各刑中之最長期以上，各刑合併之刑期
    以下，定其刑期，刑法第50條第1項前段、第51條第5款分別
    定有明文。又刑事訴訟法第370條第2項、第3項，已針對第
    二審上訴案件之定應執行刑，明定有不利益變更禁止原則之
    適；而分屬不同案件之數罪併罰有應更定執行刑之情形，倘
    數罪之刑，曾經定其執行刑，再與其他裁判宣告之刑定其執
    行刑時，在法理上亦應同受此原則之拘束。亦即，另定之執
    行刑，其裁量所定之刑期，不得較重於前定之執行刑加計後
    裁判宣告之刑或所定執行刑之總和。次按數罪併罰之定執行
    刑，係基於刑罰經濟與責罰相當之考量，所為一新刑罰之宣
    告，並非給予受刑人不當利益，法院於審酌個案具體情節，
    裁量定應執行之刑時，除應嚴格遵守刑法第51條所定方法為
    規範量刑之外部性界限外，其所定之執行刑，祇須不得較重
    於前定之執行刑加計後裁判宣告之刑之總和，又無全然喪失
    權衡意義，或裁量行使顯然有違比例原則之情形，並不悖於
    定應執行刑之恤刑目的者，即無違法或不當。
四、經查：抗告人犯原裁定附表所示各罪，分別經法院判處如原
    裁定附表所示罪刑確定（原裁定附表編號1共2罪，分別處有
    期徒刑6月、5月），各罪犯罪時間均在最早確定之編號1所
    示判決確定日之前，且原裁定附表編號1至4所示罪刑，曾經
    本院以108年度聲字第1799號裁定定其應執行之刑為有期徒
    刑3年4月確定等節，有本院108年度聲字第1799號裁定、如
    原裁定附表編號2至7所示判決書及抗告人之本院前案紀錄表
    在卷可稽，經抗告人請求檢察官聲請合併定應執行刑，原審
    法院本其職權，裁定本件定應執行刑為有期徒刑4年4月，係
    於各刑中之最長期（有期徒刑2年）以上、各刑合併之刑期
    （有期徒刑5年9月）以下，經核並未逾越刑法第51條第5款
    之界限，且未逾越前定之執行刑與其餘宣告刑合計之總數（
    有期徒刑5年3月）；另抗告人所犯如原裁定附表編號1、3至
    7所示七次施用毒品犯行，犯罪日期自106年1月21日至107年
    8月22日，前後期間長達約1年7月，其間亦有另犯不同罪質
    之原裁定附表編號2所示販賣第二級毒品未遂罪。原審於審
    酌抗告人所犯各罪之犯罪類型、罪質、犯罪時間、法益侵害
    程度、犯罪人格特質、矯治教化之必要性後，酌定其應執行
    之刑如上，已屬適度減輕抗告人之刑期，所定之執行刑並未
    逾越法律之外部性界限，亦無違反公平、比例及罪刑相當原
    則等法律內部性界限之情形，核屬法院裁量職權之適法行使
    ，自無不合。抗告意旨所稱毒品成癮者應視為病人、定應執
    行刑應考量整體犯罪過程之各罪關係、行為人犯罪時間的密
    接性、個人情狀、罪數所反應行為人人格及犯罪傾向等語，
    未逾原審已斟酌之範圍；至學者就數罪併罰量刑之意見，係
    供法官辦案之重要參考，但仍不得拘束法官在具體個案之裁
    量權。綜上所述，抗告人執前詞提起抗告，指摘原裁定不當
    ，為無理由，應予駁回。
五、據上論斷，應依刑事訴訟法第412條，裁定如主文。
中　　華　　民　　國　　109 　年　　9 　　月　　29　　日
                  刑事第十八庭  審判長法  官  何俏美
                                      法  官  陳海寧
                                      法  官  葉乃瑋
以上正本證明與原本無異。
如不服本裁定，應於收受送達後五日內向本院提出抗告狀。
                                      書記官  程欣怡
中　　華　　民　　國　　109 　年　　9 　　月　　30　　日